【裁判字號】    95,訴,424
【裁判日期】    950511
【裁判案由】    強盜等
【裁判全文】
臺灣高雄地方法院刑事判決               95年度訴字第424號
公  訴  人  臺灣高雄地方法院檢察署檢察官
被      告  戊○○
                    高雄第二監獄執行中）
指定辯護人  本院公設辯護人庚○○
上列被告因強盜等案件，經檢察官提起公訴（94年度偵字第2519
8 號），本院判決如下：
    主  文
戊○○竊盜，累犯，處有期徒刑陸月，如易科罰金，以參佰元折
算壹日。
被訴搶奪部分，無罪。
    事  實
一、戊○○前於民國93年間先後因竊盜、毒品案件，經本院以93
    年度簡字第932 號、93年訴字第389 號，分別判處有期徒刑
    3 月、8 月確定，經本院以93年聲字第1920號裁定更定應執
    行刑10月，入監服刑後，於94年4 月30日縮短刑期執行完畢
    。詎猶不知悔改，於94年10月30日9 時50分許（原起訴書誤
    載為晚間9 時50分許，業經公訴人當庭更正），騎乘腳踏車
    至高雄市○○區○○路與大同路口，見己○○所有車牌號碼
    5J-2098 號自用小客車停放路邊，竟意圖為自己不法之所有
    ，打開上開車輛駕駛座旁車門，徒手竊取己○○放置於車座
    內之咖啡色皮包1 只（內有NOKIA 廠牌手機1 支、現金新
    台幣【下同】730 元、聖經1 本），得手後騎乘騎腳踏車離
    去時，旋為己○○發覺而大呼「搶劫」，己○○並追趕上前
    抓住已騎乘腳踏車逃逸當中之戊○○之衣角欲阻止其離去，
    惟因重心不穩而跌倒，己○○因而受有左膝、右臂擦傷等傷
    害（傷害部分業據己○○撤回告訴），適有路人甲○○、乙○○聞悉己○○大喊「搶劫」不約而同上前追捕，2 人追趕
    至高雄市○○○路200 巷口大田超商前合力將戊○○攔阻制
    伏，警方隨即到場將戊○○逮捕，而悉上情。
二、案經高雄市政府警察局新興分局報告臺灣高雄地方法院檢察
    署檢察官偵查起訴。
    理  由
壹、證據能力部分：
一、按被告以外之人（包括證人、鑑定人、告訴人、被害人及共
    同被告等）於偵查中向檢察官所為陳述，除顯有不可信之情
    況者外，得為證據，刑事訴訟法第159 條之1 第2 項定有明
    文。偵查中對被告以外之人所為之偵查筆錄，性質上係屬傳
    聞證據。惟現階段刑事訴訟法規定檢察官代表國家偵查犯罪
    、實施公訴，依法其有訊問被告之權，證人且須具結，而實
    務運作時，檢察官偵查中向被告以外之人所取得之陳述，原
    則上均能遵守法律規定，不致違法取供，其可信度極高，職
    是，被告以外之人前於偵查中已具結而為證述，除反對該項
    供述得具有證據能力之一方，已釋明「顯有不可信之情況」
    之理由外，不宜以該證人未能於審判中接受他造之反對詰問
    為由，即遽指該證人於偵查中之陳述不具證據能力。查本件
    證人即被害人己○○、丁○○、證人即逮捕被告之甲○○、
    乙○○均曾於檢察官偵查中為陳述，並無證據顯示檢察官在
    偵查時有不法取供之情形，亦查無證據顯示上開證述有顯不
    可信之情況，依上開說明，上開證人之證言自均具有證據能
    力。
二、次按被告以外之人（包括證人、鑑定人、告訴人、被害人及
    共同被告等）於審判外之陳述雖不符刑事訴訟法第159 條之
    1 至之4 等4 條之規定，而經當事人於審判程序同意作為證
    據，法院審酌該言詞陳述或書面陳述作成時之情況，認為適
    當者，亦得為證據，刑事訴訟法第159 條之5 定有明文。立
    法意旨在於傳聞證據未經當事人之反對詰問予以核實，原則
    上先予排除。惟若當事人已放棄反對詰問權，於審判程序中
    表明同意該等傳聞證據可作為證據，基於尊重當事人對傳聞
    證據之處分權，及證據資料愈豐富，愈有助於真實發見之理
    念，且強化言詞辯論主義，使訴訟程序得以順暢進行，上開
    傳聞證據亦均具有證據能力。查證人即甲○○、乙○○均曾
    於警詢中為陳述，而被害人己○○亦曾於警詢時簽具領回被
    竊物品之贓物認領保管單乙紙，渠等證言及上開贓物認領保
    管單對於被告而言，其性質雖均屬傳聞證據，查無符合同法
    第159 條之1 至之4 等前4 條之情形，惟渠等所為之上開警
    詢筆錄內容，業經被告、辯護人、檢察官於審判程序同意作
    為證據，本院審酌上開筆錄作成時，並無不當取供之情形，
    且距離案發時間較近，記憶較為清晰，認為以之作為本案之
    證據亦屬適當，是渠等於警詢中之證言自具有證據能力，合
    先敘明。
貳、實體部分：
一、有罪部分：
(一)上揭犯罪事實，業據被告戊○○坦承不諱，並經證人即被害
    人己○○於本院審理時證述遭竊之經過甚詳，核與證人即當
    場將被告制伏逮捕之路人甲○○、乙○○分別於警詢、偵查
    及本院審理之證述相符，復有贓物認領保管單、贓物及被告
    犯案時騎乘之腳踏車照片4 張在卷可憑，足見被告自白，核
    與事實相符，堪採為認定事實之證據。雖被告於94年9 月14
    日17時10分許，在高雄市前金區○○○路121 號某檳榔攤內
    徒手竊取郭鈺所有之NOKIA 牌行動電話1 支之竊盜犯行，業
    經本院高雄簡易庭於95年1 月9 日以94年度簡字第6110號判
    處有期徒刑4 月確定，有臺灣高等法院被告前案紀錄表及該
    判決書各乙份附卷足稽，然查，被告係因見該手機甚為喜歡
    想自己使用才下手行竊，業據被告於該案供承明確（見卷附
    高雄市政府警察局新興分局高市警新分三字第0940025364號
    卷第2 頁），而被告又於94年10月30日為本件竊取被害人己○○皮包之犯行，則係因其缺錢就醫一時起貪念才下手作案
    ，亦據被告供述在卷（見本案警卷第頁3 頁），足認被告前
    後2 次竊盜犯行顯非基於概括之犯意反覆為之，其本件竊盜
    犯行應係另行起意甚明。從而，本案事證明確，被告犯行，
    堪予認定，應予依法論科。
(二)公訴意旨雖認：被告行竊得手後騎乘騎腳踏車離去之際，旋
    即為被害人己○○發覺而抓住被告腳踏車車尾阻止其離去並
    大呼「搶劫」，被告竟基於防護贓物、脫免逮捕之犯意，加
    速前進而將被害人己○○拖行，當場以此方式對被害人己○○施以強暴行為，因而致被害人己○○受有左膝、右臂擦傷
    等傷害，因認被告涉有刑法第329 條之準強盜罪嫌。然查：
 1、按刑法第329 條所稱竊盜或搶奪，因防護贓物、脫免逮捕或
    湮滅罪證，而當場施以強暴脅迫者，以強盜論，此之所謂當
    場施強暴，固不以致使被害人不能抗拒為要件（最高法院91
    年度台上字第5778判決參照）。惟若行為人僅有強力排除猛
    拖之被動行為，尚難認為有積極暴行而達於強暴、脅迫之程
    度，自與準強盜罪以「當場施以強暴脅迫」之構成要件不合
    （最高法院43年台上字第670 號判決參照）。換言之，準強
    盜罪之成立，不但須行為人有當場之積極施暴行為，且須其
    行為已足造成被害人心理上或生理上之被強制狀態者，始足
    當之，若行為人僅於他人為逮捕時，而為單純之掙脫行為，
    因無對逮捕者積極為施暴行為，且其行為亦不足以造成被害
    人之心理上或生理上之被強制狀態，即難謂已該當於準強盜
    之犯行。
 2、訊據被告堅詞否認有何準強盜犯行，辯稱：伊竊取被害人皮
    包後，急於騎乘腳踏車逃離現場，並不知被害人有上前抓住
    其衣角，伊並無以上開腳踏車拖行被害人等語。經查：據證
    人甲○○、乙○○2 人於警詢、偵查及本院審理時之證述，
    渠等均未見被告有以上開腳踏車對被害人予以拖行之情事；
    而證人即被害人己○○於本院審理時亦證稱：「（公設辯護
    人問：妳如何跌倒？）腳踏車本身速度不是很快，我是抓到
    被告，他沒停又繼續騎，我抓不住才跌倒受傷。…（檢察官
    問：就妳印象中，妳抓到被告的腳踏車或是身體的時間大概
    多久？）被告腳踏車剛起動速度不是很快，我就趕快衝過去
    抓住被告，被告有回頭看我，然後又馬上加速轉彎騎走。（
    檢察官問：妳抓到被告的哪裡？）抓到被告的衣服。（檢察
    官問：被告騎走後，是否妳主動放開被告的衣服？還是妳堅
    持抓住，但因被告加速騎走妳才放開的？）我是要抓住他不
    放他走，是因為他加速騎走，我抓不住才放開的。（檢察官
    問：抓住被告的時間有多久？）證人答大概1 、2 秒。（檢
    察官問是否有抓緊被告？）我沒有抓緊被告。（檢察官問：
    被告回頭時，妳當時有無抓到被告衣服？）有，是他回頭看
    到我才又加速騎走。（檢察官問：被告回頭時，是否停下來
    或是正在繼續騎乘？）沒有停下來。（檢察官問：就妳當時
    的判斷，被告是否知道妳抓住他的衣服？還是發現後面有人
    在追他而已？）我無法判斷。（檢察官問：被告是否知道妳
    有抓住他的衣服？）我不曉得他的想法。」等語詳實（見本
    院卷第74頁、第75頁），依證人己○○上開證詞，固可證明
    被告已知被害人發覺其犯行上前追趕因而加速逃逸，惟被害
    人並未緊抓被告衣角，且抓住被告衣角僅1 、2 秒之短暫時
    間，尚難認被告確已感知被害人有抓住其衣角乙事，又縱令
    被告確已知悉上情，惟其於行竊後遭人發覺旋即騎腳踏車加
    速逃離現場，衡情亦與常理無違，亦難認被告於騎腳踏車逃
    離現場時有以加速行進之方式對被害人施以拖行之主觀犯意
    ，況據被害人上開證詞可知，其係因抓不住被告衣角才因而
    跌倒受傷，尚非被告騎腳踏車執意拖行所致。是綜上事證並
    輔以前揭判決及說明意旨，被告行竊後騎乘腳踏車加速離去
    ，僅係單純掙脫追捕之行為，既未對被害人積極施以強暴犯
    行而造成被害人身體上有何遭受強制之情事，即與準強盜罪
    之構成要件有間，公訴意旨認其所為係犯刑法第329 條之準
    強盜罪，容有誤會，惟起訴基本犯罪事實同一，爰依法變更
    起訴法條。
(三)核被告所為，係犯刑法第320 條第1 項之竊盜罪。查被告前
    於93年間先後因竊盜、毒品案件，經本院以93年度簡字第93
    2 號、93年訴字第389 號，分別判處有期徒刑3 月、8 月確
    定，經本院以93年聲字第1920號裁定更定應執行刑10月，入
    監服刑後，於94年4 月30日縮短刑期執行完畢，有臺灣高等
    法院被告前案紀錄表乙份在卷可憑，其於有期徒刑執行完畢
    後5 年內，再犯本件重最本刑有期徒刑以上之罪，為累犯，
    應依刑法第47 條 規定，加重其刑。爰審酌被告正值壯年，
    不思正當途徑賺取財物，竟竊取他人財物冀得不法利益，且
    已多次竊盜為警查獲，復又犯下本件竊盜犯行，顯然漠視他
    人財產權益，危害社會治安非輕，所為誠屬不該，惟念及其
    事後坦承犯行，犯後態度尚可，且所竊得之財物已由被害人
    領回等一切情狀，量處如主文所示之刑，並諭知易科罰金之
    折算標準，以示懲儆。
(四)又按告訴乃論之罪，告訴人於第一審辯論終結前，得撤回其
    告訴；又告訴經撤回者，法院應諭知不受理之判決，刑事訴
    訟法第238 條第1 項、第303 條第3 款分別定有明文。查被
    害人己○○受有左膝、右臂擦傷等傷害乙情，固經被害人己○○於警詢提出告訴（見警卷第10頁），惟刑法第277 條第
    1 項前段之傷害罪，依同法第287 條前段之規定須告訴乃論
    ，茲據被害人己○○於本院審理時當庭撤回對被告之傷害告
    訴（見本院卷第76頁），揆諸前開說明，被告涉犯傷害部分
    犯行，本應諭知不受理之判決，惟公訴人認此部分與前開已
    起訴經論罪部分有實質上一罪關係，爰不另為不受理之諭知
    ，附此敘明。
二、無罪部分：
(一)公訴意旨略以：被告戊○○於94年10月8 日晚間8 時45分許
    ，騎乘車號不詳之重型機車，行經高雄市○○街61號前，見
    告訴人丁○○單獨一人騎乘機車，竟意圖為自己不法之所有
    ，藉口向告訴人丁○○問路，而趁其不及防備之際，徒手搶
    奪其頸上價值萬3,000 元之金項鍊後逃逸。因認被告涉有刑
    法第325 條第1 項之搶奪罪嫌云云。
(二)按犯罪事實應依證據認定之，無證據不得認定其犯罪事實；
    又不能證明被告犯罪者，應諭知無罪之判決，刑事訴訟法第
    154 條第2 項、第301 條第1 項分別定有明文。所謂證據，
    係指足以認定被告確有犯罪行為之積極證據而言，該項證據
    自須適合於被告犯罪事實之認定，始得採為斷罪資料。苟積
    極證據不足為不利於被告事實之認定時，即應為有利於被告
    之認定，更不必有何有利之證據（參見最高法院29年上字第
    3105號、30年上字第816 號判例）；又事實之認定，應憑證
    據，如未能發現相當證據，或證據不足以證明，自不能以推
    測或擬制之方法，以為裁判基礎（參照最高法院40年臺上字
    第86號判例），且為刑事訴訟法上證明之資料，無論其為直
    接證據或間接證據，均須達於通常一般之人均不致於有所懷
    疑，而得確信其為真實之程度，始得據為有罪之認定，若其
    關於被告是否犯罪之證明未能達此程度，而有合理性懷疑之
    存在，致使無從形成有罪之確信，根據「罪證有疑，利於被
    告」之證據法則，即不得遽為不利於被告之認定（最高法院
    76年臺上字第4986號判例意旨參照）。又刑事訴訟法第161
    條第1 項規定：檢察官就被告犯罪事實，應負舉證責任，並
    指出證明之方法。因此，檢察官對於起訴之犯罪事實，應負
    提出證據及說服之實質舉證責任。倘其所提出之證據，不足
    為被告有罪之積極證明，或其指出證明之方法，無從說服法
    院以形成被告有罪之心證，基於無罪推定之原則，自應為被
    告無罪判決之諭知（最高法院92年臺上字第128 號判例意旨
    參照）。
(三)公訴人認被告涉有搶奪罪嫌，係以證人即被害人丁○○於警
    詢及偵查中之指述為其論據。惟訊據被告堅詞否認有何搶奪
    犯行，辯稱：被害人丁○○指稱搶奪其金項鍊之歹徒並非其
    本人等語。經查：證人即被害人丁○○固於偵查中指證被告
    搶奪其金項鍊，惟據被害人丁○○遭人搶奪當天至警察局報
    案之警詢筆錄記載，搶奪其金項鍊之人係一名留平頭、瘦小
    、皮膚較黑、年約40歲之中年男子（見警卷第31頁，該警詢
    證詞雖為傳聞證據，惟仍可作為彈劾證據），其所陳述歹徒
    之形貌，經核與被告身高達180 餘公分、體型稍壯、膚色較
    白、年僅35歲之人別特徵均不相符（被告身高資料詳見警卷
    第29頁），是被告是否確係搶奪被害人丁○○之人，即屬可
    疑。且證人即被害人丁○○於本院審理時復證稱：行搶歹徒
    的長相與在庭的被告是否相符我現在無法確認，因為時間已
    經隔很久了，而當時在警察局員警請我指認被告是否即對我
    行搶之歹徒，我無法百分之百確認，大概只有百分之50 的
    把握而已，我雖然有指認被告，但可能會認錯人等語明確（
    見本院卷第69頁至第70頁），則被害人丁○○於偵查中指述
    被告搶奪其金項鍊之證詞，尚不足以做為認定被告涉犯本件
    搶奪之適合證明。
(四)綜上，公訴意旨認被告所犯搶奪罪嫌既以被害人丁○○於偵
    查中之證述為據，惟其於偵查中所為證述之證明力，尚不足
    以認定被告確有搶奪被害人丁○○，已如前述，而本院亦復
    查無其他積極證據足認被告有何搶奪犯行，則揆諸前揭法律
    規定及判例意旨，被告被訴搶奪犯行尚屬不能證明，自應就
    被告此部分犯行為無罪之諭知，以昭審慎。
據上論斷，應依刑事訴訟法第299 條第1 項前段、第300 條、第
301 條第1 項前段，刑法第320 條第1 項、第47條、第41條第1
項前段，罰金罰鍰提高標準條例第1 條前段、第2 條，判決如主
文。
本案經檢察官丙○○到庭執行職務。
中    華    民    國    95    年    5     月    11    日
                  刑事第十二庭  審判長法  官  施柏宏
                                      法  官  洪能超
                                      法  官  林書慧
以上正本證明與原本無異。
如不服本判決，應於判決送達後10日內，向本院提出上訴狀。
中    華    民    國    95    年    5     月    12    日
                                      書記官  鍾錦祥
附錄本件論罪科刑法條：
中華民國刑法第320 條 （普通竊盜罪、竊佔罪）
意圖為自己或第三人不法之所有，而竊取他人之動產者，為竊盜
罪，處5 年以下有期徒刑、拘役或500 元以下罰金。
意圖為自己或第三人不法之利益，而竊佔他人之不動產者，依前
項之規定處斷。
前2 項之未遂犯罰之。


司法院資訊處製作；財團法人民間司法改革基金會備份。
